最高法院民事判決　　　　　　　　　　　　　　　　九十三年度台上字第八一三號
　　上　訴　人　中央產物保險股份有限公司
　　法定代理人　佘憲光
　　訴訟代理人　景熙焱律師
　　被 上訴 人　日盛國際租賃股份有限公司
　　法定代理人　魏新政
右當事人間請求給付保險金事件，上訴人對於中華民國九十一年十月十六日台灣高等
法院第二審判決（九十一年度保險上字第四０號），提起上訴，本院判決如下：
    主  文
原判決關於駁回上訴人就被上訴人請求其給付自民國九十年十月二十九日起至九十年
十一月十三日止之利息之上訴，及第一審關於該部分判決，暨第一、二審各該訴訟費
用部分廢棄。
右開廢棄部分，被上訴人之訴駁回。
其他上訴駁回。
廢棄部分之各審訴訟費用，由被上訴人負擔；駁回其他上訴部分之第三審訴訟費用，
由上訴人負擔。
    理  由
本件於第三審上訴程序中，原被上訴人日盛國際商業銀行股份有限公司（下稱日盛銀
行）將其對上訴人之保險金債權讓與被上訴人日盛國際租賃股份有限公司，該公司經
兩造同意，聲請代日盛銀行承當訴訟，核無不合，應予准許，合先敘明。
次查日盛銀行主張：訴外人達達遊覽車客運有限公司（下稱達達公司）於民國八十七
年十月二十一日，以其所有牌照號碼ＺＺ｜六三一、ＺＺ｜六三二、ＺＺ｜六三三、
ＺＺ｜六三九、ＺＺ｜六四二、ＺＺ｜六四五號六輛遊覽車為擔保，向伊借款新台幣
（下同）二千七百萬元，達達公司就上開遊覽車向上訴人投保車體損失險，保險金額
每輛二百二十四萬元。於八十九年四月十日，該牌照號碼ＺＺ｜六三一、ＺＺ六三二
、ＺＺ六三三、ＺＺ｜六三九號四輛遊覽車遭縱火燒燬，上訴人應給付保險金七百三
十四萬七千二百元予達達公司。因該公司尚積欠伊借款本金一千八百四十五萬六千一
百七十元及其利息未償，乃於九十年一月四日將其對上訴人之保險金債權讓與伊，抵
償其債務，詎上訴人竟拒不給付等情。求為命上訴人給付伊七百三十四萬七千二百元
及自八十九年五月二日起至清償日止，按年息百分之十計付利息之判決（第一審判決
上訴人敗訴，上訴人僅就超過三百零九萬五千八百六十八元及利息部分提起第二審上
訴。又被上訴人關於利息之請求超過自九十年十月二十九日起算部分，業受敗訴判決
確定）。
上訴人則以：日盛銀行就系爭貸款另向第一審共同被告台灣中國航聯產物保險股份有
限公司（下稱航聯公司）投保消費者貸款信用保險，與系爭保險契約有保險競合之情
形，依系爭保險契約車體損失保險條款第六條約定，伊之理賠金額應依比例分攤，每
車為七十七萬三千九百六十七元，共計三百零九萬五千八百六十八元，超過部分，伊
不負給付之責等語，資為抗辯。
原審以：日盛銀行就其主張之事實，已據提出汽車保險單、火災證明書、放款帳務明
細資料查詢、往來科目帳務資料查詢、借據及汽車新領牌照登記書、各項異動登記書
等件為證，並為上訴人所不爭，自屬真實。系爭保險車體損失保險條款第六條第一項
雖約定：「被保險汽車發生本保險承保範圍內之毀損滅失，如同一被保險汽車同時訂
有其他相同汽車保險契約承保同一保險事故時，不問其契約之訂立，由要保人或被保
險人或他人所為，本公司對該項毀損滅失，僅就所保金額負比例分攤之責。」。惟日
盛銀行向航聯公司投保者為消費者貸款信用保險，依其基本條款所載「本保險單對於
被保險人辦理之消費者貸款，因借款人未能依約按期攤還貸款本息，並由被保險人依
本保險單第十二條約定追償無著而遭受損失時，本公司對被保險人負賠償之責。」，
該消費者貸款信用保險與系爭保險顯非相同之汽車保險契約，所承保之保險事故亦非
相同，自無系爭保險車體損失保險條款第六條第一項規定之適用。至於上開消費者貸
款信用保險批單第八條第一項約定：「質押遊覽車因發生碰撞、傾覆、火災、爆炸、
拋擲物、墜落物、動物撞擊、偷竊、搶奪、強盜、天然災害、第三人非善意行為等事
故致滅失或無法修復或修復費用已達該車出險時之評估現值的四分之三以上時，被保
險人得不經本保險契約約定之追償程序，直接以出險時所持有之債權部分，向本公司
申請理賠。」，係關於日盛銀行追償程序之特約，而非關於航聯公司承保範圍之約定
，不能執此即謂該保險與系爭保險之承保保險事故相同。上開消費者貸款信用保險與
系爭保險之被保險人、保險利益及保險標的均不同，非屬複保險或保險競合，無超額
保險之問題，上訴人辯稱：上開二保險契約有超額保險之情形，保險金額應按照保險
標的之價值比例減少云云，尚非可取。又系爭保險共同條款第十一條雖規定：其他保
險：「被保險汽車發生意外事故，如有其他保險時，本公司按下列規定負賠償責任：
一該其他保險為責任保險者屬於財損責任部分，按合計之保險金額與實際應賠償金額
比例分擔之。於體傷責任就超過強制汽車責任保險所規定之保險金額部分按比例分擔
。二該其他保險為社會保險者，於超過該保險賠付部分或為該保險不為賠付部分。前
項所稱其他保險，係指被保險汽車因意外事故致發生賠償責任或毀損滅失同時有其他
不同險別的保險契約亦承保同一事故之損失而言。」惟日盛銀行向航聯公司投保之消
費者貸款信用保險，係以債務人不履行債務為保險事故之信用保險，其性質並非責任
保險或社會保險，與系爭保險之保險事故非屬同一，自無上開規定之適用。系爭契約
車體損失保險甲式條款第八條第一項約定：「被保險汽車發生保險承保範圍內之毀損
滅失，而其修理費用達保險金額扣除下表折舊後數額四分之三以上時，保險公司按保
險金額乘以下表賠償率後所得之金額賠付之。被保險人無須負擔約定之自負額。」，
第十條第一項第四款約定：「被保險人申請理賠時，實際全損者，應加附公路監理機
關報廢證明文件。」，同條第二項前段約定：「本公司於接到上列文件齊全後，應於
十五日內給付之。」等語。而保險人應於要保人或被保險人交齊證明文件後，於約定
期限內給付賠償金額。無約定期限者，應於接到通知後十五日內給付之。保險人因可
歸責於自己之事由致未在前項規定期限內為給付者，應給付遲延利息年利一分，保險
法第三十四條定有明文。系爭遊覽車於八十九年四月十日發生保險事故，扣除折舊百
分之十八，賠償率為百分之八十二，每輛車之保險金計為一百八十三萬六千八百元，
四輛車共計七百三十四萬七千二百元，為上訴人所不爭。達達公司雖於八十九年四月
十七日填具汽車理賠申請書，請求給付保險金，惟當時未提出公路監理機關報廢證明
文件，上訴人未為給付，尚不負遲延責任。系爭遊覽車於八十九年十一月三日、八日
始辦理報廢登記完畢，上訴人陳明理賠文件係於九十年十月二十九日提出，故自是日
起，上訴人始應負遲延責任。上訴人雖於九十年二月九日通知日盛銀行，願給付保險
金三百零九萬五千八百六十八元，惟與債務本旨不符，且未經達達公司或日盛銀行受
領，不生清償效力，仍無解於其應負之遲延責任。達達公司於九十年一月四日將其對
上訴人之系爭保險金債權讓與日盛銀行，有同意書可稽，並為上訴人所不爭。被上訴
人請求上訴人給付伊七百三十四萬七千二百元，及自九十年十月二十九日起至清償日
止，按年息百分之十計付之遲延利息，洵屬正當，應予准許。爰就被上訴人請求上訴
人給付本金四百二十五萬一千三百三十二元及上開利息部分（其餘本金三百零九萬五
千八百六十八元部分，業經第一審判決上訴人敗訴，未據其聲明不服）維持第一審所
為上訴人敗訴之判決，駁回其上訴。
廢棄改判部分：
查系爭契約車體損失保險甲式條款第十條第二項前段約定：「本公司於接到上列文件
齊全後，應於十五日內給付之。」（見第一審卷七六頁），原審既認日盛銀行於九十
年十月二十九日始提出申請理賠文件齊全，則上訴人應自上開約定之十五日期間屆滿
之翌日即九十年十一月十四日起，始負遲延責任，而應加付法定遲延利息。原審未注
意及此，就被上訴人請求上訴人給付自九十年十月二十九日起至九十年十一月十三日
止之利息部分，維持第一審所為上訴人敗訴之判決，駁回其上訴，自有未合。上訴論
旨，指摘此部分原判決不當，求予廢棄，非無理由。應由本院本於原審確定之事實，
自為判決，駁回被上訴人此部分之訴。
駁回上訴部分：
原審就被上訴人請求上訴人給付伊四百二十五萬一千三百三十二元，及按本金七百三
十四萬七千二百元自九十年十一月十四日起至清償日止，按年息百分之十計付利息部
分，維持第一審所為上訴人敗訴之判決，駁回其上訴，經核於法洵無違誤。上訴論旨
，指摘原判決此部分為不當，求予廢棄，非有理由。
據上論結，本件上訴一部為有理由，一部為無理由。依民事訴訟法第四百七十七條第
一項、第四百七十八條第一項第一款、第四百八十一條、第四百四十九條第一項、第
七十八條，判決如主文。
中　　　華　　　民　　　國　　九十三　　年　　　四　　　月　　二十二　　日
                              最高法院民事第三庭
                                  審判長法官  林　奇　福
                                        法官  陳　國　禎
                                        法官  李　彥　文
                                        法官  陳　重　瑜
                                        法官  吳　麗　女
      右正本證明與原本無異
                                              書  記  官
中　　　華　　　民　　　國　　九十三　　年　　　五　　　月　　　七　　　日
                                                                       ：
